【裁判字號】    91,上,983
【裁判日期】    920325
【裁判案由】    租佃爭議
【裁判全文】
臺灣高等法院民事判決  九十一年度上字第九八三號
    上  訴  人    丙○○
                  己○○
                  乙○○○
                  庚○○○
                  戊○○
    共      同
    訴訟代理人    涂鳳美
    兼      右
    上訴人五人
    訴訟代理人    丁○○
    上  訴  人    甲○○
                  辛○○○
    被上  訴人    吳致和即吳愓成祭祀公業管理人
    訴訟代理人    吳東霖律師
右當事人間租佃爭議事件，上訴人對於中華民國九十一年八月二十八日台灣桃園地方
法院八十九年度訴字第一四二一號判決提起上訴，本院判決如左：
    主      文
上訴駁回。
第二審訴訟費用由上訴人負擔。
    事      實
甲、上訴人方面：
一、聲明：
  (一)原判決不利於上訴人部分廢棄。
  (二)右開廢棄部分，被上訴人在第一審之訴駁回。
二、陳述：與原判決記載相同者予以引用外，補稱：
  (一)桃園市公所課員李永富未經承租人同意，擅於台灣省桃園縣私有耕地租約民地中
    約字第一六六號（下稱中約字第一六六號）租約中就桃園市○路段七五五、八二
    三、八一八、七六○之二地號土地（下稱系爭土地）加註「使用無租」字樣，致
    生本件爭執。
  (二)系爭土地亦在耕地承租範圍之內，而非使用借貸。
  (三)上訴人所承租之八三八之一、八三九之一土地經政府分割結果，部分面積改列李
    石接所承租編號中約字第一六七號租約之範圍，被上訴人乘機以強暴脅迫方式要
    求上訴人承租。
  (四)被上訴人於耕地租佃委員會調處時同意將系爭土地交由上訴人附帶使用無租。
  (五)原法院八十四年度訴字第七五六號民事判決，判令上訴人應予續約，而原判決判
    令上訴人負擔訴訟費用二分之一，尚非妥適。
三、證據：援用原審提出者外，補提中約字第一六六、一六七租約影本各乙件，登記
    簿謄本二件。
乙、被上訴人方面：
一、聲明：駁回上訴。
二、陳述：與原判決記載相同者予以引用外，補稱：
  (一)系爭土地自民國（民國）三十八年簽訂租約以來，自始即約定附帶使用無租。
  (二)兩造間就系爭土地為不定期限使用借貸關係，被上訴人係於八十四年十二月十六
    日另案租佃爭議訴訟中以民事補充答辯理由狀之送達，表明終止契約之意思表示
    ，而非使用期限與租期相同，而於租賃期間屆滿時終止契約。
  (三)上訴人對訴訟費用之裁判聲明不服，顯違民事訴訟法第八十八條規定。
  (四)土地登記簿謄本雖記載「本土地訂有三七租約」等文字，該項記載並不影響於自
    始約定附帶使用無租之事實。
三、證據：援用原審提出者外，補提兩造於三十八年六月二十六日簽訂之最初耕地租
    約書及申請書各乙件。
丙、本院依職權調取八十四年度訴字第七五六號民事卷。
    理      由
一、本件上訴人甲○○、辛○○○未於言詞辯論期日到場，核無民事訴訟法第三百八
    十六條所列各款情形，應依被上訴人之聲請，由其一造辯論而為判決。
二、被上訴人主張：上訴人之被繼承人游文溪生前向伊承租坐落桃園縣桃園市○路段
    八三八地號等如原判決附表(一)所列耕地，訂立桃園市民地中約字第一六六號耕地
    租約，詎游文溪自八十六年度起即積欠八十六年至八十八年間之地租合計四萬二
    千元。伊已終止上開租約。又游文溪於八十九年五月二十九日死亡，上訴人為其
    繼承人，自應繼受被繼承人之義務，而負返還土地及付清欠租之義務。而系爭土
    地並非耕地租約之標的，而為使用借貸，伊已終止使用借貸關係，為此依物上請
    求權之法律關係，請求判令(一)上訴人應將原判決附表所示土地及系爭土地返還予
    伊並共同自八十九年四月十六日起至返還日止按年給付伊新台幣（下同）一萬四
    千元損害金予伊。(二)上訴人應連帶給付伊四萬二千元及加付法定遲延利息等語（
    原審判命上訴人應將系爭土地返還被上訴人，及上訴人應連帶給付被上訴人三萬
    三千元及自八十九年三月起至清償日止按年息百分之五計算之利息，而駁回被上
    訴人其餘之請求，被上訴人就駁回部分，未據聲明不服，已告確定）。
三、上訴人則以：系爭土地在原耕地租約承租範圍之內，而非使用借貸；況系爭土地
    前經桃園市公所耕地租佃委員會調處結果為附帶使用無租，被上訴人並同意上訴
    人續約，被上訴人請求返還為無理由等語，資為抗辯。
四、被上訴人主張前開事實，有卷附台灣省桃園縣民地中約字第一六六號私有耕地租
    約影本一件、八十六年十二月五日私有耕地租約附表暨土地複丈成果圖影本一件
    、台灣省新竹縣民地中約字第一六六號私有地耕地租約書、申請書各一件為證（
    見原審卷第三二－三四頁、五九頁、本院卷第十七、第一○○－一○三頁）。游
    文溪嗣於八十九年五月二十九日死亡，上訴人均為游文溪繼承人，並有繼承系統
    表及
    真實。
五、被上訴人主張：系爭土地為不定期使用借貸關係，業經伊為終止使用借貸之意思
    表示，自屬有權請求返還等語。上訴人則以：系爭土地在原耕地租約範圍之內，
    而非使用借貸，又被上訴人同意續租云云，持為抗辯。經查：系爭土地自八十三
    年簽訂耕地三七五租約以來，自始即約定附帶使用無租，有卷附三十八年六月二
    十二日簽訂之最初耕地租約書可憑（見本院卷第一○○－一○一頁）及上訴人之
    被繼承人游文溪於八十年八月十七日向桃園市公所申請耕地三七五租約續訂登記
    ，所提申請書亦記載系爭土地為附帶使用無租之申請書可稽（見本院卷第一○二
    頁），是系爭土地自始即非在原耕地租賃契約範圍之內，而為不定期使用借貸，
    殆無疑問。上訴人所提第二份私有耕地租約書影本其中關於系爭土地等地號之備
    考欄未記載「附帶使用無租」，所載內容與事實不符，自不足採。按兩造間就系
    爭土地為不定期限使用借貸關係，被上訴人業於八十四年十二月十六日另案租佃
    爭議訴訟以民事補充答辯理由狀之送達，表明終止契約之意思表示，而非使用期
    限與租期相同而於租賃期間屆滿時終止契約，有調閱之上開卷宗可查，該書狀既
    於八十四年十二月二十日送達於游文溪，應已發生終止使用借貸契約之意思表示
    ，被上訴人茲本於所有權之作用，請求上訴人返還系爭土地，自屬有據，上訴人
    辯稱系爭土地在原租約範圍之內，而非使用借貸云云，尚不足採。再系爭土地前
    經桃園市公所耕地租佃委員會八十年十一月七日調處固成立調處載明「游文溪部
    分租約耕地中中路段七五五（林）、八二三（原）、八一八（雜）、七六０之二
    （雜）等四筆土地，為附帶使用無租，地主同意游君續租」（見原審卷第五七頁
    ）字樣。惟耕地租賃性質上係有償契約，系爭土地既已載明使用無租，當非耕地
    租賃，故上開調處結果應認系爭土地為使用借貸性質，此與原法院前開判決判斷
    結果一致，至「地主同意游君續約」字樣，亦僅同意游文溪斯時無償使用，應不
    影響於自始約定系爭土地自始附帶使用無租之事實。卷附土地登記簿固記載系爭
    土地有三七五租約亦然。本件要非限制被上訴人嗣後不得再行終止使用借貸，而
    阻止被上訴人請求返還土地之權利行使。上訴人抗辯系爭土地前經調處，同意續
    約，被上訴人無權請求返還云云，要無可取。
六、按法院於確定判決理由中，就訴訟標的以外當事人所主張之重要爭點本於當事人
    辯論之結果已為判斷時，除有顯然違背法令，或當事人已提出新訴訟資料足以推
    翻原判斷之情形外，同一當事人就與該重要爭點有關所提起之他訴訟，不得再為
    相反之主張，法院亦不得作相反之判斷，以符民事訴訟法上之誠信原則（最高法
    院八十四年度台上字第二五三０號、八十八年度台上字第二二三０號判決參照）
    。查本件系爭土地前經上訴人之被繼承人游文溪起訴請求被上訴人吳金輝即當時
    吳愓成祭祀公業管理人續訂三七五耕地租約，經原法院八十四年度訴字第七五六
    號民事判決認定系爭土地係無償使用借貸性質，非屬原耕地租約標的。而本件被
    上訴人吳致和係本於吳愓成祭祀公業管理人身分起訴，上訴人為游文溪繼承人概
    括承受其權利義務，參酌民事訴訟法第四百零一條第一項、第二項之規定意旨，
    應認前揭法理，應適用於本件訴訟。復核上開判決認定系爭土地係無償使用借貸
    性質，非屬原耕地租約標的，並無顯然違背法令情形，本院就此不得作相反之判
    斷，應認兩造就系爭土地係成立使用借貸關係。上訴人指稱出租人以強暴、脅迫
    上訴人放棄權利云云，與事實不符，亦不足採。
七、次按，借用人應於契約所定期限屆滿時，返還借用物；未定期限者，應於依借貸
    之目的使用完畢時返還之。但經過相當時期，可推定借用人已使用完畢者，貸與
    人亦得為返還之請求；借貸未定期限，亦不能依借貸之目的而定其期限者，貸與
    人得隨時請求返還借用物，民法第四百七十條第一項、第二項定有明文。此所謂
    「借貸之目的」，專指借用人為「特定目的」而借用借用物之情形（最高法院八
    十六年度台上字第二七一０號判決參照）。查本件上訴人並未陳明就系爭土地所
    示土地成立使用借貸關係，係出於何特定目的。系爭土地雖於系爭耕地租約標的
    欄，特別註明「附帶使用無租」，惟系爭土地地目分別為林、原、雜，從來使用
    內容分別為栽植竹木、荒蕪及其他不屬各地目之土地，顯與耕地租約原附表所示
    土地地目均為田，係供作水田用地不同，即系爭土地，二者使用目的並無何關聯
    ，自不能遽以系爭土地與原判決附表一所示土地書立在同一耕地租約，即謂系爭
    土地定有使用目的，期限應併同租賃期間定之甚明。上訴人抗辯：系爭土地之使
    用期間亦與原訂租約租期相同云云，洵不足採。系爭土地既已合法終止，已如前
    述。上訴人復不能舉證其有何正當權源，而被上訴人為系爭土地之所有權人，有
    卷附土地登記簿謄本在卷可憑（見原審卷第二二七－二三二頁）。被上訴人本於
    所有人物上請求權，請求上訴人將系爭土地返還被上訴人，洵屬正當，應予准許
    。
八、被上訴人另請求上訴人給付積欠租金乙節，經查上訴人原審曾自認被繼承人游文
    溪共積欠八十六年至八十八年度租金四萬二千元，有卷附提存書所載內容可憑（
    見原審卷第七二頁）。而上訴人等八人為游文溪之共同繼承人，自應概括繼受所
    遺債務。又上訴人丁○○於原法院八十九年度存字第二二一八號提存事件，曾提
    存地租九千元，有卷附提存書可查（見原審卷第七二頁），是扣減後上訴人仍應
    給付被上訴人三萬三千元及加付法定遲延利息。被上訴人於上開範圍內之請求，
    亦屬有據。
九、綜上所述，被上訴人依所有人物上請求權，請求上訴人將系爭土地返還被上訴人
    ，並應連帶給付三萬三千元及加付法定遲延利息，為有理由，應予准許。原審就
    上開應准許部分為被上訴人勝訴之判決，經核並無不合。上訴意旨指摘原判決此
    部分不當，求予廢棄改判，為無理由，應予駁回。
十、本件事證已臻明確，兩造其餘攻擊防禦方法及舉證，與判決結果已不生影響，不
    予贅論，附此敘明。
十一、據上論結，本件上訴為無理由，爰判決如主文。
中      華      民      國    九十二    年      三      月    二十五    日
                                    臺灣高等法院民事第十庭
                                        審判長法  官   林敬修
                                              法  官   黃騰耀
                                              法  官   劉勝吉
右正本係照原本作成。
不得上訴。
中      華      民      國    九十二    年      三      月    二十七    日
                                               書記官  李  翠  齡


司法院資訊處製作；財團法人民間司法改革基金會備份。
